【裁判字號】    97,易,1184
【裁判日期】    970822
【裁判案由】    重利
【裁判全文】
臺灣彰化地方法院刑事判決              97年度易字第1184號
公  訴  人  臺灣彰化地方法院檢察署檢察官
被      告  甲○○
被      告  丙○○
前列二人共同
選任辯護人  陳明發律師
上列被告等因重利案件，經檢察官聲請簡易判決處刑（97年度偵
字第4153號），本院北斗簡易庭認不宜逕以簡易判決處刑（97年
度斗簡字第383號），移由本院改依通常程序審理，本院依簡式
審判程序，判決如下：
    主    文
丙○○共同乘人急迫貸以金錢，而取得與原本顯不相當之重利，
累犯，處拘役伍拾伍日，如易科罰金，以新臺幣壹仟元折算壹日
；扣案如附表所示之物均沒收。
甲○○共同乘人急迫貸以金錢，而取得與原本顯不相當之重利，
處拘役肆拾日，如易科罰金，以新臺幣壹仟元折算壹日；扣案如
附表所示之物均沒收。
    犯罪事實
一、丙○○前因重利案件，經本院於民國95年7月31日，以95年
    度彰簡字第452號判決判處有期徒刑6月，得易科罰金確定，
    並於95年9月19日易科罰金執行完畢，竟猶不知悛悔，與其
    妻甲○○在彰化縣彰化市○○里○○路175號共同經營「中
    央當舖」，並由甲○○擔任負責人。二人均明知經營當舖業
    接受借款人質當借款時，應實際取得、占有借款人質當之動
    產，不得僅接受借款人提供政府核發之證照及私人身分證明
    文件作為借款之擔保，否則即不符合質當之行為，而不適用
    當舖業法之規定，仍於平日偕同處理該當舖放款、取息等手
    續時，利用經營前揭經營「中央當舖」之機會，於民國96年
    10月22日，趁乙○○因需錢孔急而前往「中央當舖」表示需
    借款之際，未實際收當以取得、占有典當標的物，逕由乙○○提供車牌號碼3R-1078號自用小客車之汽車行車執照與其
    自己之國民身分證影本，另簽發面額新台幣（下同）1萬元
    之本票1紙作為借款之擔保，再以借款1萬元，每月收取利息
    900元（相當於週年利率108％），並於借款時預扣利息之方
    式，借予乙○○1萬元，且當天即以預扣第1期利息共900元
    之方式收取與原本顯不相當之重利，實際交付借款9100元，
    迄今並已繳交5期利息總計4500元。嗣為警於97年2月25日15
    時20分許，持彰化地方法院核發之搜索票實施搜索，當場查
    獲。
二、案經彰化縣警察北斗分局報請臺灣彰化地方法院檢察署檢察
    官偵查起訴。
    理    由
一、上揭犯罪事實，業據被告丙○○、甲○○於警詢、偵訊、本
    院準備程序時坦承不諱；核與證人即被害人乙○○於警詢中
    證述之情節相符；復有彰化縣警察局北斗分局搜索扣押筆錄
    、扣押物品目錄表、贓物認領保管單、本票、身分證影本、
    汽車借出使用保管切結書、當票及照片在卷可資佐證。又被
    告丙○○、甲○○貸款取息之利率高於尋常，不僅與民法第
    203條所定之週年利率5％之法定利率，及同法第205條所定
    之最高利率週年利率20％之限制，相去甚遠，且與目前銀行
    放款利率及一般民間利之月息2至3分相較，亦過於懸殊，衡
    諸目前社會經濟情況，被告確係取得與原本顯不相當之重利
    ，至為明顯；而如被害人乙○○因須經濟情況急迫，急需要
    現金周轉等情事，願負擔較銀行、民間借款利率高出甚多之
    利息而向被告丙○○、甲○○借款，衡情均有舉債之急迫情
    形，此業經其等於警詢中證述明確，被告丙○○、甲○○利
    用社會上種種因急迫而舉債濟急之情形，招徠陷於急迫之不
    特定人向其借貸，參以被告丙○○、甲○○為警查獲時，尚
    扣得如附表1所示等物，及被告丙○○、甲○○貸款取息之
    利率甚高如前所述，揆諸首揭說明，被告丙○○、甲○○如
    事實欄一所載之行為，確係均乘他人急迫、輕率或無經驗貸
    以金錢或其他物品，而取得與原本顯不相當之重利無疑。是
    本件事證明確，被告丙○○、甲○○犯行均洵堪認定，應依
    法論科。
三、核被告丙○○、甲○○如前開犯罪事實所為，均係犯刑法第
    344條之重利罪。又被告丙○○、甲○○二人間，就貸放金
    錢以牟取重利之行為，有犯意之聯絡及行為之分擔，為共同
    正犯。查被告丙○○前因重利案件，經本院於95年7月31日
    ，以95年度彰簡字第452號判決判處有期徒刑6月，得易科罰
    金確定，並於95年9月19日易科罰金執行完畢，有臺灣高等
    法院被告前案紀錄表、臺灣彰化地方法院檢察署刑案資料查
    註查紀錄表各1份附卷可考，被告丙○○於有期徒刑執行完
    畢後，五年內故意再犯本件有期徒刑以上之罪，為累犯，應
    依刑法第47條第1項之規定加重其刑。爰審酌被告二人之素
    行、已與被害人乙○○達成和解（有和解書一紙在卷），暨
    考量被告二人犯罪尚未以暴力手段催討債務，及於本院審理
    中坦承犯行不諱、犯後態度尚可等一切情狀，分別量處如主
    文欄所示之刑，並分別諭知易科罰金之折算標準。
四、
（一）查本件扣案如附表1編號1、2所示之物，分別係被告甲○○所有，供犯本件如事實欄一（一）所載重利犯行所用、
      所得之物，經被告丙○○、甲○○於警詢時陳稱明確，是
      依「共犯連帶沒收」理論，爰均分別依刑法第38條第1項
      第2款、第3款之規定，予以宣告沒收。
（二）扣案之被害人乙○○簽發之本票1紙，因係借款人交予被
      告供作擔保為質之用，該等本票在被告未實行質權之前，
      其所有權應仍屬發票人，一旦發票人清償本息，被告丙○○、甲○○仍須將該等物品分別返還於各該借款人，應尚
      非屬被告丙○○、甲○○所有之物，自均不在得沒收之列
      （最高法院92年度臺上字第2923號判決、最高法院21年上
      字第589號、40年臺非字第5號判例要旨參照），爰不另為
      沒收之諭知。
據上論斷，應依刑事訴訟法第452條、第299條第1項前段，刑法
第28條、第344條、第47條第1項、第41條第1項前段、第38條第1
項第2款、第3款，刑法施行法第1條之1第1項、第2項前段，判決
如主文。
本案經檢察官陳茂榮到庭執行職務
中    華    民    國    97    年    8    月    22    日
                  刑事第三庭     法  官  吳俊螢
以上正本證明與原本無異。
如不服本判決，應於判決送達後10日內，向本院提出上訴書狀，
上訴書狀應「敘述具體上訴理由」，並按他造當事人之人數附繕
本。「切勿逕送上級法院」。
告訴人或被害人對於判決如有不服具備理由請求檢察官上訴者，
其上訴期間之計算係以檢察官收受判決正本之日期為準。
中    華    民    國    97    年    8    月    22    日
                                 書記官  林怡吟
附錄本案論罪科刑法條全文：
刑法第344條
乘他人急迫、輕率或無經驗貸以金錢或其他物品，而取得與原本
顯不相當之重利者，處1年以下有期徒刑、拘役或科或併科1,000
元以下罰金。
附表：
編號1：汽車借出駛用保管切結書、當票、車輛查詢單各壹紙。
編號2：乙○○之國民身分證影本壹紙。


司法院資訊處製作；財團法人民間司法改革基金會備份。
